【裁判字號】    95,上重更(二),4
【裁判日期】    950328
【裁判案由】    違反毒品危害防制條例
【裁判全文】
臺灣高等法院花蓮分院刑事判決     95年度上重更(二)字第4號
上  訴  人
即  被  告  甲○○
選任辯護人  劉同遠律師
上列上訴人即被告因違反毒品危害防制條例案件，不服臺灣花蓮
地方法院93年度訴字第28號中華民國93年12月15日第一審判決（
起訴案號：臺灣花蓮地方法院檢察署92年度偵字第 435號），提
起上訴，經判決後由最高法院第2次發回，本院更為判決如下：
    主  文
原判決撤銷。
甲○○共同持有第一級毒品，處有期徒刑壹年貳月。扣案之第一
級毒品海洛因伍小包（淨重陸點貳陸公克），沒收銷燬之。
    事  實
一、甲○○明知海洛因係毒品危害防制條例第 2條第1項第1款所
    規定之第一級毒品，竟於民國（下同）91年12月 9日某時，
    在其花蓮市○○里○○ ○街65號2樓之2住處，受姓名年籍資
    料不詳綽號「阿義」之成年男子委託，保管內裝有第一級毒
    品海洛因5小包（淨重6.26公克）、白色粉末1包（淨重1.72
    公克）、電子磅秤1個、空夾鏈袋59個、塑膠鏟子2支及現金
    新台幣（下同） 32200元之手提袋一個，而與「阿義」共同
    持有第一級毒品海洛因。嗣於91年12月12日中午12時許，綽
    號「阿義」之男子撥打甲○○所有之0000000000（原審誤載
    為 00000000000）號行動電話予甲○○，指示甲○○攜帶前
    開手提袋前往花蓮縣花蓮市○○路 533號統冠超商前，將手
    提袋交予某位理平頭之男子。甲○○即於同日下午 2時許，
    駕駛其向友人吳文治借得之自小客車，將前開海洛因攜帶至
    上開統冠超商前；惟因台東縣警察局台東分局（下稱：台東
    分局）於91年12月11日早已接獲線報，知悉有人欲在該處販
    賣毒品，乃由台東分局警備隊隊長吳昌瑞率同員警吳竹勝、
    賴裕民至現場埋伏；甲○○抵達該處後，錯將員警吳竹勝誤
    認係綽號「阿義」所稱之理平頭男子，隨即將該手提袋交予
    吳竹勝，吳竹勝開啟該手提袋後發現袋內裝有第一級毒品海
    洛因5小包（淨重6.26公克，純度百分之54，純質淨重 3.38
    公克，起訴書誤載為海洛因6小包）、白色粉末1小包（淨重
    1.72公克）、電子磅秤1個、空夾鏈袋59個、塑膠鏟子2支及
    現金 32200元等物在內，始發現上情，並當場逮捕甲○○及
    扣得前揭手提袋內之上開物品及行動電話2支。
二、案經台東縣警察局台東分局報告臺灣花蓮地方法院檢察署檢
    察官偵查起訴。
    理  由
一、訊之上訴人即被告（以下簡稱被告）甲○○固坦承於前揭時
    、地持有前開手提袋內含第一級毒品海洛因5小包（淨重6.2
    6公克）、白色粉末1包（淨重1. 72公克）、電子磅秤1個、
    空夾鏈袋59個、塑膠鏟子2支及現金32200元等物之事實，惟
    矢口否認有綽號「阿義」之人，辯稱：扣案毒品都是自己要
    施用，是去統冠超商買東西才被警察查獲，因怕家人發現所
    以將毒品都帶在身上云云。其於原審及本院前審準備程序中
    辯稱：伊在偵查中坦承幫綽號「阿義」運輸海洛因等語，是
    警察吳竹勝教伊說的，事實上是員警吳竹勝於當天早上打電
    話給伊，說是伊朋友「建成」的朋友，說他毒癮又犯很難過
    ，問伊有沒有在賣，伊說沒有，他說要4000，要伊幫他拿40
    00元的海洛因，他打電話來之前，伊不認識他，他在電話中
    有跟伊說他的特徵，他有戴眼鏡，伊到現場時有問他電話是
    你打的，他說是，他就上伊的車上，他拿4000元出來，他的
    槍順便拿出來，就押著伊云云；其後則又辯稱：海洛因是伊
    當天快接近中午左右，在火車站附近，跟一個綽號大頭買的
    ，買2萬元云云。
二、關於證據能力部分
（一）被告於警詢筆錄中之自白，無證據能力：
      按訊問被告時，應全程連續錄音，必要時並應全程連續錄
      影，但有急迫情形且經記明筆錄者，不在此限，刑事訴訟
      法第100條之1第 1項定有明文。被告甲○○經警查獲後，
      在台東分局製作警詢之初，確曾有錄音，而該錄音帶亦隨
      案檢送花蓮地檢署等情，業據證人吳竹勝、黃元斌到庭證
      述詳實（原審卷218頁、本院上重訴審卷 86頁），並有移
      送書乙份在卷可稽。惟該錄音帶嗣後無故消失，遍尋不著
      ，而前開法條之立法目的係在於建立詢問筆錄之公信力，
      並擔保訊問程序之合法正當，以防杜違法偵查並保障被告
      或犯罪嫌疑人之人權，擔保被告對於詢問之陳述係出於自
      由意思且筆錄所載內容與其陳述相符。本件被告及其選任
      辯護人既質疑該警詢筆錄之真實性，而尋無錄音帶以供核
      對，應認被告於警詢筆錄中之陳述，無證據能力。況檢察
      官於原審準備程序中，亦表示不引用警詢筆錄作證據（原
      審卷 171頁）。本院既認定被告於警詢筆錄所述無證據能
      力，則辯護人所稱未有同法第100條之3所述情節而於夜間
      詢問被告、被告於警詢時毒癮發作，所作陳述均非出於自
      由意志等情，即毋庸贅敘。
（二）被告於偵訊筆錄中之自白，有證據能力：
      按被告之自白，非出於強暴、脅迫、利誘、詐欺、疲勞訊
      問、違法羈押或其他不正之方法，且與事實相符者，得為
      證據，刑事訴訟法第156條第1項定有明文。被告甲○○於
      91年12月13日在花蓮地檢署接受檢察官偵訊之際，檢察官
      並未以強暴、脅迫、利誘、詐欺、疲勞訊問、違法羈押或
      其他不正之方法訊問被告乙節，業據被告甲○○供承不諱
      （原審卷第 103頁）。雖被告於原審時辯稱：係因員警吳
      竹勝教導伊於偵查中如何陳述，伊始在偵查中坦承犯行云
      云。然被告於警詢後移送至地檢署由檢察官訊問，其訊問
      之環境條件已有重大改變，因此偵查程序之後階段自白是
      否具有任意性，應取決於警訊中之前階段不正訊問方法，
      是否繼續發生作用，影響其後偵查後階段自白之任意性；
      若並未繼續影響至其後之偵查中自白之任意性，則應肯認
      後階段之自白具有任意性，可採為裁判之基礎。被告於91
      年12月13日接受檢察官偵訊時之陳述，已經檢察官諭知被
      告刑事訴訟法第95條所定之權利事項，被告仍為與警訊時
      相同之供述；復衡之被告如於警局遭員警誘導陳述，於解
      送檢察署時，已脫離警察之監控，並經檢察官告知權利事
      項，經比較被告在刑事警察局及檢察官訊問時之筆錄，二
      者內容大致相符，亦未見被告有任何刑求抗辯。況檢察官
      訊問被告於警詢時有無受不正方法取供，被告亦答稱「沒
      有」等語（92毒偵字第31號卷 6頁反面）；又檢察官訊問
      時間距其所述91年12月12日上午10時之吸毒時間，已有一
      日之久，而其毒癮發作時間約4小時（本院更一審卷94年1
      0月6日審判筆錄）；足見被告於檢察官訊問之際，精神狀
      況正常，其陳述係出於自由意志所為。雖本件檢察官起訴
      時未將該次偵訊錄音帶併同卷宗移送本院，而經本院命檢
      察官提出該次偵訊筆錄之錄音帶後，始發現該次偵訊筆錄
      之錄音帶因故遺失；惟被告於檢察官之自白，既出於任意
      性，即應認被告該份自白筆錄有證據能力。
三、認定被告犯罪事實所憑證據
（一）被告於檢察官偵訊時供述：扣案之海洛因係查獲前 4天，
      由台中 1名年約40歲之綽號「阿義」男子交給伊的，他來
      當天說，若伊要吸海洛因裡頭有，可以自己拿來用；他交
      給伊當天袋內有海洛因 6包、夾鏈袋、磅秤、鏟子、現金
      等，伊打開看他告訴伊是海洛因；「阿義」於91年12月12
      日中午12時打電話給伊，叫伊下午 2時帶該手提袋到統冠
      超商交給一名理平頭的男子，伊就帶這手提袋過去，將手
      提袋交給該理平頭男子，未料該名男子抓住伊說他是警察
      等語明確（92毒偵字第31號卷第5、6頁）。
（二）證人即台東分局警備隊員警吳竹勝到庭具結證述：「91年
      12月11日，我接到線報指出花蓮市統冠超商前，常有位原
      住民在那裡販毒，我向隊長吳昌瑞報告後，認為有必要，
      就在翌日即91年12月12日凌晨到達花蓮查案，而當天下午
      1點多，我們就在統冠超商埋伏，直到下午2點多左右，被
      告就來了，當時我在統冠超商門口對面抽煙，負責外面，
      而賴裕民負責店內監控，隊長吳昌瑞則待在車上，被告將
      車子停在門口的對街處，然後其從車內下車來走向我並和
      我搭訕，且說：阿義說要拿給你，而將手提袋交給我，我
      覺得很奇怪，將手提袋打開後發現有毒品、磅秤等，因當
      時只有我一個人，所以要誘騙被告上車，讓同事知道有狀
      況，所以我就跟被告說，外面講不方便，我們到車上講，
      之後我們二個人上被告的車子後，我看到賴裕民走到該車
      駕駛座旁後，我就出示證件並逮捕被告；然後有經被告同
      意，將被告帶至其居所搜索，但沒有搜到任何證物，後來
      就將被告帶回台東分局製作警詢筆錄」等語（原審卷217-
      224 頁、本院上重訴卷87-89頁）。
（三）證人即台東分局警備隊隊長吳昌瑞到庭具結證述：「91年
      12月11日吳竹勝跟我報告，有線索表示被告在花蓮地區販
      賣毒品，我再向上級報告，當天晚上我們就來花蓮勘查現
      場並部署，當時還不知道被告要接觸的對象，我坐在車上
      ，至於賴裕民則在超商內或外，我忘了，吳竹勝在超商外
      面，後來我看到被告拿著手提袋走向吳竹勝，並主動打開
      包包給吳竹勝看，但我沒有聽到對話，後來吳竹勝跟被告
      到車上，我跟賴裕民靠近被告車旁，在將被告上手銬之前
      ，吳竹勝有打電話向台東地檢署主任檢察官請示，之後才
      逮捕被告」等語（原審卷224-237頁）。
（四）證人賴裕民到庭具結證述：「有情資反應給吳竹勝，說有
      人在該處販毒，隊長說有查案之必要，所以一起過來花蓮
      ，當時我在超商左側埋伏，被告拿手提袋給吳竹勝，但情
      形如何我沒有看到，後來吳竹勝查獲後，我才走到被告車
      旁，我是要確認被告是否就是我們要查的對象，且保護同
      事安全；查獲後，有詢問被告是否願意到他現居地，經被
      告同意後我們就到該處搜索，我沒有看到吳竹勝掏槍；因
      為查獲有電子磅秤，我們有問被告是否在販毒，被告回答
      不是，他說是「阿義」的」等語（原審卷232-237頁）。
（五）且本案所扣得之 6包粉末，經送法務部調查局鑑定結果，
      其中 5包確含第一級毒品海洛因成分，合計淨重6.26公克
      （包裝重1.39公克），純度百分之54，純質淨重3.38公克
      ；另 1包白粉未發現含法定毒品成分，淨重1.72公克（包
      裝重0.21公克）等情，有法務部調查局92年 2月19日調科
      壹字第 280000402號鑑定通知書乙紙，在卷可稽（92毒偵
      字第31號卷13頁）。核與被告所供：海洛因部分，當初是
      被扣到6小包，但其中1小包是糖粉，不是海洛因，只有 5
      包是海洛因等語相符（故起訴書誤載為海洛因 6小包，應
      予更正）。復有電子磅秤1個、空夾鏈袋59個、塑膠鏟子2
      支及現金32200元，扣案可證。
（六）綜上證據，被告與「阿義」共同持有第一級毒品海洛因之
      犯行，事證已臻明確。
四、被告辯解不足採信之理由
（一）被告甲○○於原審初辯稱：扣案之海洛因都是伊自己要吸
      食的，且伊是因為警察打電話叫伊去那邊的，伊到場的時
      候，警察拿槍指著伊，伊就配合警察到警局製作筆錄云云
      （原審卷第102頁）；嗣又辯稱：「 0000000000號行動電
      話於91年12月12日通聯紀錄所撥打之電話都是員警吳竹勝
      打的，他在案發當天早上 9點多打我的手機給我，打了10
      幾通」云云（原審卷第 103頁）；嗣再辯稱：「吳竹勝打
      電話要跟我買毒品，當時我說我沒有，他叫我去跟朋友拿
      ，我說我不認識你，他說他是一名叫建成的男子介紹的，
      他現在沒有毒品，毒癮在犯很難過，要我去跟我朋友拿，
      我跟他說要4000元，他說其身上沒有錢，要我先去拿，事
      後再將錢給我，他也有跟我描述他的樣子，所以我到現場
      時，就認出他，且看到他手上拿4000元」云云（原審卷第
      243、249頁）。其於本院則改稱如前述辯解，前後供述不
      一。且衡諸被告並不認識吳竹勝，且雙方未約定暗號，被
      告本身又沒有販賣毒品等情狀，何以會幫陌生人購買毒品
      ？又扣案之第一級毒品海洛因 5小包，合計淨重6.26公克
      （包裝重1.39公克），純度百分之54，純質淨重3.38公克
      ；再依本院審理相關販賣第一級毒品海洛因之經驗，一般
      海洛因每零點1公克市價約1至2000元左右，則扣案之海洛
      因市值約 62300元至124600元左右。而依被告辯稱：吳竹
      勝要伊買4000元海洛因云云，卻又稱：伊不知道4000元的
      海洛因之重量為何，也不會算；伊以 18000元左右購得扣
      案之海洛因云云（原審卷 243、247、251頁）；於本院前
      審則稱「跟一個綽號大頭的，買 2萬元」（本院上重訴卷
      96頁），亦與上述價格相去甚遠。
（二）證人即警員吳竹勝證述其並未撥打電話予被告，也未要求
      被告攜帶毒品等情明確，並謂：在本案之前，並不認識被
      告，手機號碼幾號，也不知道等語明確（原審卷 219頁）
      。核與被告自承：伊不認識吳竹勝等語（原審卷224頁）
      ，亦相符合。
（三）又稽卷附被告之通聯紀錄，顯示被告所有之0000000000號
      行動電話，從91年12月12日凌晨零時33分起至 2時30分許
      共計14通電話；嗣至同日上午11時57分，才又有通聯紀錄
      等情，有通聯紀錄在卷可按（92度年偵字第435號卷 8-12
      頁），亦與被告於原審及本院所辯之前述情節皆屬有異。
（四）綜上各情，足認被告在本院所辯，均不可採。
五、按毒品危害防制條例第4條第1項之所謂「運輸」第一級毒品
    ，不僅國際間之運輸當然具有輸出、輸入之關係，即國內運
    輸亦包括在內，惟國內運輸應以所運物品在兩區域間具有輸
    出或輸入作用為構成要件；如在同一區域內，就本區原有之
    物私自搬運，並無由他區輸入或輸出區域外之行為，除分別
    構成持有或其他罪名外，尚難論以運輸第一級毒品罪（最高
    法院94年度台上字第7327號判決參照）。查本件被告係將其
    持有之第一級毒品海洛因，在同一花蓮市區內搬運，而又查
    無其他證據證明被告此搬運海洛因行為，有觸犯其他罪名；
    是核被告所為係犯毒品危害防制條例第11條第 1項之持有第
    一級毒品罪。起訴書雖記載被告持有毒品之低度行為，應為
    運輸毒品之高度行為所吸收，僅起訴被告係犯毒品危害防制
    條例第4條第1項之運輸第一級毒品罪；然基本事實既屬同一
    ，應依刑事訴訟法第 300條規定變更起訴法條。被告與綽號
    「阿義」之成年男子間，就持有第一級毒品犯行，有犯意之
    聯絡為共同正犯。再被告行為後，毒品危害防制條例已於92
    年7月9日修正公佈，並於93年1月9日起生效施行，該條例修
    正後第11條第 1項規定：「持有第一級毒品者，處三年以下
    有期徒刑、拘役或新臺幣五萬元以下罰金」；與修正前第11
    條第1項規定之法定刑，兩者並無不同，但修正後第11條第4
    項增訂「持有毒品達一定數量者，加重其刑至二分之一，其
    標準由行政院定之」，且依轉讓持有毒品加重其刑之數量標
    準（公布時間：93年1月07日）第2條第1項第1款規定「第一
    級毒品：淨重五公克以上」，新法顯較不利於被告，依刑法
    第2條第1項但書規定應適用有利於被告之修正前法律。原審
    對被告論處運輸第一級毒品罪，並科處無期徒刑，尚有未洽
    ；被告上訴意旨指摘原判決不當，為有理由，自應由本院撤
    銷改判。爰審酌被告有施用毒品之前科紀錄，有臺灣高等法
    院被告全國前案紀錄表乙份在卷可參，明知第一級毒品海洛
    因具有成癮性，服用後會產生依賴性、耐藥性，情況非常嚴
    重，且戒解不易，嚴重妨害人之身心健康，後果不堪設想，
    猶代為保管第一級毒品海洛因；惟其代為保管毒品海洛因之
    數量尚非巨大等一切情狀，量處如主文第二項所示之刑。扣
    案之第一級毒品海洛因 5小包（淨重6.26公克），經送法務
    部調查局鑑定，確含有第一級毒品海洛因成分，已如前述，
    自應依毒品危害防制條例第18條第 1項前段規定宣告沒收銷
    燬之。另被告於本件遭查獲時，因涉施用第一、二級毒品送
    觀察勒戒後，認無繼續施用毒品之傾向，經檢察官為不起訴
    處分，有臺灣花蓮地方法院檢察署檢察官91年度毒偵字第53
    8號不起訴處分書在卷可按，自與本件被告與綽號「阿義」
    之男子共同持有第一級毒品，無裁判上一罪關係；及本件所
    扣案之其他物品與本件被告犯行無涉，無需宣告沒收，均併
    此敘明。
據上論斷，應依刑事訴訟法第369條第1項前段、第364條、第299
條第1項前段、第300條，毒品危害防制條例第11條第 1項、第18
條第1項前段，刑法第2條第 1項但書、第11條前段、第28條，判
決如主文。
本案經檢察官蔡國禎到庭執行職務。
中    華    民    國    95    年    3     月    28    日
                        審判長法  官  何方興
                              法  官  王紋瑩
                              法  官  林德盛
以上正本證明與原本無異。
本件檢察官得上訴。
本件被告不得上訴。
                              書記官  劉夢蕾
中    華    民    國    95    年    3     月    28    日
附錄本案論罪科刑之法律條文：
毒品危害防制條例
第 11 條：
持有第一級毒品者，處三年以下有期徒刑、拘役或新臺幣五萬元
以下罰金。
持有第二級毒品者，處二年以下有期徒刑、拘役或新臺幣三萬元
以下罰金。
持有專供製造或施用第一、二級毒品之器具者，處一年以下有期
徒刑、拘役或新臺幣一萬元以下罰金。
持有毒品達一定數量者，加重其刑至二分之一，其標準由行政院
定之。
第 18 條：
查獲之第一、二級毒品及專供製造或施用第一、二級毒品之器具
，不問屬於犯人與否，均沒收銷燬之；查獲之第三、四級毒品及
製造或施用毒品之器具，無正當理由而擅自持有者，均沒入銷燬
之。但合於醫藥、研究或訓練之用者，得不予銷燬。
前項合於醫藥、研究或訓練用毒品或器具之管理辦法，由法務部
會同行政院衛生署定之。
轉讓持有毒品加重其刑之數量標準（公布時間：民國93年01月07
日）
第  2 條：
轉讓、持有毒品達一定數量者，加重其刑至二分之一，其標準如
下：
一、第一級毒品：淨重五公克以上。
二、第二級毒品：淨重十公克以上。
三、第三級毒品：淨重二十公克以上。
四、第四級毒品：淨重二十公克以上。
前項所稱淨重，指除去包裝後之毒品重量。


司法院資訊處製作；財團法人民間司法改革基金會備份。
